---
title: "Dataset Gapminder"
output: pdf_document
---

```{r setup, include=FALSE}
knitr::opts_chunk$set(echo = TRUE)
```

## Importa los datos con readr 

Recuerda guardar los archivos csv en tu directorio de trabajo para poder cargarlos a R sin tener que especificar su ruta, con las siguientes órdenes:

```{r}
library(readr)

gapminder <- read_delim("Data/gapminder_1800.csv",  ";", escape_double = FALSE, trim_ws = TRUE)

hiv <- read_delim("Data/hiv.csv",  ";", escape_double = FALSE, trim_ws = TRUE)

```


## Produce un conjunto de datos ordenado con las herramientas tidyverse

El conjunto de datos debe contener información desde el año 1991 en adelante, y queremos terminar con columnas country (factor), year (numérica) y prevalence (numérica). Es importante especificar el tipo correcto de cada variable porque nos permitirá operar con ellas sin problemas más adelante.

```{r}
library(tidyverse)
prev <- hiv %>%
  gather(key="year", value="prevalence", -country) %>% #gater() transforma los datos de formato ancho a largo, indicando los nombres que le quieres dar a las 2 nuevas columnas a crear. Luego excluimos country, así toma todo el resto de variables en la transformación.
  drop_na() %>% #eliminar los valores nulos
  mutate(year = as.numeric(year),
            prevalence = as.numeric(prevalence),
            country = as.character(country)) %>%  # funcion mutate()para crear o modificar el tipo de variables en el conjunto de datos. 
  filter(year > 1990) #funcion filter() que permite filtrar los casos

```


## Une ambas bases de datos 

```{r}
gap_hiv <- gapminder %>% 
  select(country, year, income) %>%  # la funcion select() permite seleccionar las columnas de interés
  inner_join(prev, by=join_by(country, year)) # inner_join() permite unir ambas bases de datos

```


## Realiza los gráficos para responder a las preguntas formuladas
  
Usa diferentes colores para los 3 países: Brazil, Spain y United States.

### 1. Gráfico prevalencia vs Ingresos per cápita.

Primero debemos elegir los 3 países con los que trabajaremos y luego realizar un gráfico de puntos donde mediante el color se indiquen los 3 países seleccionados.

```{r}
gap_hiv %>%
  filter(country %in% c("Brazil","Spain","United States") ) %>% #El operador %in% verifica si el valor de la columna "country" está presente en el vector de países especificados con c().
  ggplot(aes(x = prevalence, y = income, colour = country)) + #grafica prevalencia vs income, por país
  geom_point() +
  xlab("Prevalencia") + ylab("Ingresos per cápita") + ggtitle("Prevalencia VS Ingresos") +
  theme(plot.title=element_text(hjust=0.5))
  
```

Parece ser que la relación entre la prevalencia del VIH y los ingresos per cápita es que a mayores ingresos, mayor prevalencia de esta enfermedad (en este caso sería en EEUU).

### 2. Prevalencia vs Tiempo.

El mismo procedimiento que antes pero en lugar de ingresos per cápita utilizaremos la variable tiempo.

```{r}
gap_hiv %>%
  filter(country %in% c("Brazil","Spain","United States") ) %>% 
  ggplot(aes(x = prevalence, y = year, colour = country)) + #grafica prevalencia vs tiempo, por país
  geom_point() +
  xlab("Prevalencia") + ylab("Años") + ggtitle("Prevalencia VS Tiempo") +
  theme(plot.title=element_text(hjust=0.5))

```

Desde 1990, el país que de nuevo ha tenido una mayor prevalencia de VIH, ha sido EEUU, con una prevalencia de entre 0,5 y 0,6 a lo largo de estos 30 años, siendo mayor a partir del 2005. En España la prevalencia ha sido estable a lo largo de todos los años, mientras que en Brasil la prevalencia ha sido discontinua a lo largo de los años, con un pico entre el 1990 y 1995, y otro en los últimos años.
